---
title: "Modelagem — Preços de Imóveis (King County / Seattle)"
format:
  html:
    toc: true
    toc-depth: 3
    code-fold: true
    code-summary: "mostrar código"
    embed-resources: true
    theme: flatly
execute:
  warning: false
  message: false
  cache: true
---

```{r setup}
library(tidyverse)
library(janitor)
library(lubridate)
library(scales)
library(randomForest)
library(caret)
library(glmnet)
library(xgboost)
library(patchwork)

theme_set(theme_minimal(base_size = 11))
set.seed(42)
```

Este notebook (item 2.1) parte direto das conclusões do item 1 — EDA (`01_eda.qmd`): uso `log(price)` como alvo, removo o registro de 33 quartos (erro de digitação), substituo `sqft_above`/`sqft_basement` por uma flag `tem_porao` (por causa da colinearidade perfeita já identificada), e junto os dados demográficos por CEP.

## 1. Preparação do dataset de modelagem

```{r prep}
casas_raw <- read_csv("../data/kc_house_data.csv", show_col_types = FALSE) |> clean_names()
demograf  <- read_csv("../data/zipcode_demographics.csv", show_col_types = FALSE) |>
  clean_names() |>
  mutate(zipcode = as.character(zipcode))

casas <- casas_raw |>
  mutate(
    date    = as.Date(date, format = "%Y%m%dT%H%M%S"),
    zipcode = as.character(zipcode)
  ) |>
  filter(bedrooms < 30) |>
  mutate(
    log_price  = log(price),
    tem_porao  = as.integer(sqft_basement > 0),
    idade_casa = year(date) - yr_built,
    reformado  = as.integer(yr_renovated > 0)
  ) |>
  left_join(demograf, by = "zipcode")

vars_modelo <- c(
  "log_price", "bedrooms", "bathrooms", "sqft_living", "sqft_lot", "floors",
  "waterfront", "view", "condition", "grade", "tem_porao", "idade_casa", "reformado",
  "lat", "long", "sqft_living15", "sqft_lot15",
  "medn_hshld_incm_amt", "medn_incm_per_prsn_amt", "hous_val_amt",
  "per_bchlr", "per_prfsnl"
)

dados_modelo <- casas |> select(all_of(vars_modelo))
dim(dados_modelo)
```

Deixei de fora `id`, `date` e `zipcode` brutos: `id` não carrega informação preditiva, `date` já virou `idade_casa`, e `zipcode` como dummy explodiria em ~70 colunas quando já tenho `lat`/`long` + os agregados demográficos cobrindo o mesmo sinal geográfico de forma mais compacta — decisão que já havia justificado na fase de EDA.

## 2. Divisão treino/teste

```{r split}
idx_treino <- createDataPartition(dados_modelo$log_price, p = 0.8, list = FALSE)
treino <- dados_modelo[idx_treino, ]
teste  <- dados_modelo[-idx_treino, ]

nrow(treino); nrow(teste)
```

Usei `createDataPartition` (em vez de uma amostragem totalmente aleatória) para estratificar o split pelos quantis de `log_price` — assim treino e teste ficam com distribuições de preço comparáveis, o que reduz a chance de o teste calhar de concentrar só a faixa cara ou só a barata do mercado.

Uma ressalva que já quero deixar registrada aqui: o ideal para um problema de preço de imóveis ao longo do tempo seria um split **temporal** (treinar com vendas mais antigas e testar nas mais recentes), porque é assim que o modelo vai ser usado na prática — prevendo o preço de vendas futuras. Optei pelo split aleatório estratificado por simplicidade e porque a janela de dados é curta (poucos meses), mas registro essa limitação explicitamente.

```{r funcao-metricas}
metricas <- function(real, previsto) {
  tibble(
    rmse = sqrt(mean((real - previsto)^2)),
    mae  = mean(abs(real - previsto)),
    r2   = cor(real, previsto)^2
  )
}
```

Trabalho as métricas na escala de `log_price` (para comparar os modelos de forma consistente) e depois converto o MAE de volta para dólares (`exp()`) para a leitura de negócio.

## 3. Modelo baseline: Regressão Linear

```{r lm}
modelo_lm <- lm(log_price ~ ., data = treino)
summary(modelo_lm)
```

```{r lm-metricas}
pred_lm_treino <- predict(modelo_lm, treino)
pred_lm_teste  <- predict(modelo_lm, teste)

bind_rows(
  metricas(treino$log_price, pred_lm_treino) |> mutate(base = "treino"),
  metricas(teste$log_price, pred_lm_teste) |> mutate(base = "teste")
)
```

Uso a regressão linear como baseline não porque eu espere que seja o melhor modelo, mas porque ela é totalmente interpretável: os coeficientes me dizem diretamente o efeito marginal de cada variável em `log_price` (aproximadamente, % de variação no preço por unidade da variável), o que é valioso tanto para validar se o modelo aprendeu relações que fazem sentido de domínio quanto para a comunicação com stakeholders no item 5. `grade` e `sqft_living` aparecem com os coeficientes mais fortes e significativos, o que bate com a análise univariada da fase de EDA.

### Regularização (Ridge)

```{r ridge}
x_treino <- model.matrix(log_price ~ ., treino)[, -1]
y_treino <- treino$log_price
x_teste  <- model.matrix(log_price ~ ., teste)[, -1]

cv_ridge <- cv.glmnet(x_treino, y_treino, alpha = 0)
pred_ridge_teste <- as.numeric(predict(cv_ridge, s = "lambda.min", newx = x_teste))

metricas(teste$log_price, pred_ridge_teste)
```

Testei Ridge para ver se a regularização traria ganho, já que regressão linear sofre quando há colinearidade entre preditores. O resultado no teste fica praticamente igual ao da regressão linear sem regularização — o que é consistente com o que já vi na fase de EDA: depois de remover `sqft_above`/`sqft_basement`, os VIFs ficaram baixos (a colinearidade severa já tinha sido resolvida antes de chegar aqui). Por isso não vejo motivo para complicar o pipeline com Ridge; sigo com a regressão linear simples como baseline.

### Regularização (Lasso)

Ridge encolhe todos os coeficientes, mas nenhum vira exatamente zero. Lasso (penalidade L1 em vez de L2) pode zerar coeficientes por completo — então, além de testar se ajuda a métrica, uso o Lasso também como uma checagem informal de seleção de variáveis: quais features ele decide que são dispensáveis?

```{r lasso}
cv_lasso <- cv.glmnet(x_treino, y_treino, alpha = 1)
pred_lasso_teste <- as.numeric(predict(cv_lasso, s = "lambda.min", newx = x_teste))

coef_lasso <- coef(cv_lasso, s = "lambda.min")
n_zerados <- sum(coef_lasso == 0)

metricas(teste$log_price, pred_lasso_teste)
tibble(variavel = rownames(coef_lasso), coeficiente = as.numeric(coef_lasso)) |>
  filter(coeficiente == 0)
```

Assim como o Ridge, o Lasso não melhora a métrica em relação à regressão linear simples — mesma conclusão de antes, a colinearidade grave já estava resolvida. E ele zerou `r n_zerados` coeficiente(s), o que reforça (mas não substitui) a própria análise de multicolinearidade da EDA: não é um sinal de que sobra muita variável redundante no conjunto que ficou.

## 4. Modelo principal: Random Forest

```{r rf}
ctrl <- trainControl(method = "cv", number = 5)
grade_mtry <- expand.grid(mtry = c(3, 5, 7, 9))

modelo_rf <- train(
  log_price ~ ., data = treino,
  method = "rf",
  trControl = ctrl,
  tuneGrid = grade_mtry,
  ntree = 300,
  importance = TRUE
)

modelo_rf
```

Escolhi Random Forest como candidato principal por três motivos que já vieram da própria EDA, não de preferência a priori por um modelo mais "sofisticado":

1. **Localização é um driver forte e não-linear** (visto no mapa da fase de EDA) — uma árvore particiona `lat`/`long` em regiões, capturando esse padrão sem eu precisar desenhar manualmente interações ou splines como precisaria numa regressão linear.
2. **`sqft_lot`/`sqft_lot15` têm cauda longa** e a Random Forest é naturalmente robusta a essa assimetria, sem exigir transformação adicional.
3. Não preciso me preocupar tanto com a colinearidade residual entre `bathrooms`/`sqft_living` (vista no VIF da fase de EDA) — árvores lidam bem com preditores correlacionados, ao contrário da regressão linear.

Usei validação cruzada de 5 folds só para escolher `mtry` (nº de variáveis sorteadas em cada divisão da árvore), não porque eu ache que é o hiperparâmetro mais crítico, mas porque é o principal parâmetro de uma Random Forest e um grid pequeno já é suficiente para não deixar essa escolha arbitrária.

### Treino vs. teste — cuidado com uma pegadinha da Random Forest

```{r rf-metricas}
pred_rf_treino_ingenuo <- predict(modelo_rf, treino)
pred_rf_treino_oob      <- modelo_rf$finalModel$predicted
pred_rf_teste           <- predict(modelo_rf, teste)

bind_rows(
  metricas(treino$log_price, pred_rf_treino_ingenuo) |> mutate(base = "treino (ingênuo — enviesado)"),
  metricas(treino$log_price, pred_rf_treino_oob)      |> mutate(base = "treino (out-of-bag — honesto)"),
  metricas(teste$log_price, pred_rf_teste)            |> mutate(base = "teste")
)
```

Isso merece explicação: se eu simplesmente chamar `predict()` da Random Forest sobre os próprios dados de treino, cada árvore reconhece as observações que ajudou a memorizar, e o erro sai artificialmente perto de zero — não é uma medida honesta de ajuste. Por isso comparo o teste com a predição **out-of-bag** (a predição de cada observação de treino usando só as árvores que *não* a usaram para crescer), que é a forma correta de estimar o erro "de treino" numa Random Forest. Com essa comparação honesta, o gap entre treino (OOB) e teste fica pequeno — sinal de que o modelo não está overfitando de forma preocupante.

## 5. Outros modelos testados: Gradient Boosting e KNN

Depois da Random Forest, testei mais dois modelos de naturezas bem diferentes entre si — um para ver se um *ensemble* mais sofisticado bate a Random Forest, outro para ter um contraponto totalmente não-paramétrico.

### Gradient Boosting (XGBoost)

O README já cita XGBoost como exemplo de modelo a considerar. Diferente da Random Forest (que treina árvores independentes e tira a média — *bagging*), o *boosting* treina árvores em sequência, cada uma corrigindo o erro residual da anterior.

Não uso `caret::train(method = "xgbTree")` aqui: a versão do pacote `xgboost` instalada (3.x) reescreveu a API em R e quebrou compatibilidade com o *wrapper* do `caret` (erro interno de `ALTLIST`/`XGBAltrepPointerClass` — bug de integração entre os dois pacotes, não do meu código). Uso a função `xgboost()` diretamente, com uma validação cruzada de 5 folds escrita à mão pra escolher `max_depth` — mesmo princípio de grid pequeno das outras seções, só sem depender do `caret` pra orquestrar.

```{r xgb}
x_treino_xgb <- model.matrix(log_price ~ ., treino)[, -1]
y_treino_xgb <- treino$log_price
x_teste_xgb  <- model.matrix(log_price ~ ., teste)[, -1]

grade_xgb <- tibble(max_depth = c(3, 6))

avaliar_max_depth <- function(profundidade) {
  set.seed(42)
  folds <- createFolds(y_treino_xgb, k = 5)
  rmses <- map_dbl(folds, function(idx_val) {
    modelo <- xgboost(
      x = x_treino_xgb[-idx_val, ], y = y_treino_xgb[-idx_val],
      max_depth = profundidade, learning_rate = 0.1, nrounds = 300,
      objective = "reg:squarederror", nthreads = 1, verbosity = 0
    )
    pred <- predict(modelo, x_treino_xgb[idx_val, ])
    sqrt(mean((y_treino_xgb[idx_val] - pred)^2))
  })
  mean(rmses)
}

resultados_xgb <- grade_xgb |> mutate(rmse_cv = map_dbl(max_depth, avaliar_max_depth))
resultados_xgb

melhor_depth <- resultados_xgb |> slice_min(rmse_cv, n = 1) |> pull(max_depth)

modelo_xgb <- xgboost(
  x = x_treino_xgb, y = y_treino_xgb,
  max_depth = melhor_depth, learning_rate = 0.1, nrounds = 300,
  objective = "reg:squarederror", nthreads = 1, verbosity = 0
)

melhor_depth
pred_xgb_teste <- predict(modelo_xgb, x_teste_xgb)
metricas(teste$log_price, pred_xgb_teste)
```

### K-Nearest Neighbors (KNN)

KNN prevê o preço de um imóvel pela média dos `k` imóveis mais parecidos no conjunto de treino — na prática, é a versão algorítmica de como um corretor de imóveis raciocina informalmente ("essa casa é parecida com essas três que venderam recentemente"). Uma diferença importante em relação a todos os modelos anteriores: KNN mede distância entre os pontos, então **precisa das variáveis na mesma escala** — sem isso, `sqft_lot` (na casa dos milhares) dominaria completamente a distância sobre `grade` (1 a 13). Uso `preProcess = c("center", "scale")` para normalizar antes de calcular qualquer distância; nenhum dos modelos anteriores precisou disso.

```{r knn}
grade_knn <- expand.grid(k = c(5, 10, 15, 25))

modelo_knn <- train(
  log_price ~ ., data = treino,
  method = "knn",
  trControl = ctrl,
  tuneGrid = grade_knn,
  preProcess = c("center", "scale")
)

modelo_knn$bestTune
pred_knn_teste <- predict(modelo_knn, teste)
metricas(teste$log_price, pred_knn_teste)
```

## 6. Comparação final e escolha do modelo

```{r comparacao-final}
comparacao <- tribble(
  ~modelo, ~rmse, ~mae, ~r2,
  "Regressão Linear", metricas(teste$log_price, pred_lm_teste)$rmse, metricas(teste$log_price, pred_lm_teste)$mae, metricas(teste$log_price, pred_lm_teste)$r2,
  "Ridge",             metricas(teste$log_price, pred_ridge_teste)$rmse, metricas(teste$log_price, pred_ridge_teste)$mae, metricas(teste$log_price, pred_ridge_teste)$r2,
  "Lasso",             metricas(teste$log_price, pred_lasso_teste)$rmse, metricas(teste$log_price, pred_lasso_teste)$mae, metricas(teste$log_price, pred_lasso_teste)$r2,
  "Random Forest",     metricas(teste$log_price, pred_rf_teste)$rmse, metricas(teste$log_price, pred_rf_teste)$mae, metricas(teste$log_price, pred_rf_teste)$r2,
  "XGBoost",           metricas(teste$log_price, pred_xgb_teste)$rmse, metricas(teste$log_price, pred_xgb_teste)$mae, metricas(teste$log_price, pred_xgb_teste)$r2,
  "KNN",               metricas(teste$log_price, pred_knn_teste)$rmse, metricas(teste$log_price, pred_knn_teste)$mae, metricas(teste$log_price, pred_knn_teste)$r2
) |> arrange(rmse)
comparacao

mae_dolar_lm  <- mean(abs(exp(teste$log_price) - exp(pred_lm_teste)))
mae_dolar_rf  <- mean(abs(exp(teste$log_price) - exp(pred_rf_teste)))
mae_dolar_xgb <- mean(abs(exp(teste$log_price) - exp(pred_xgb_teste)))
mae_dolar_knn <- mean(abs(exp(teste$log_price) - exp(pred_knn_teste)))
mediana_preco_teste <- median(exp(teste$log_price))

tibble(
  modelo = c("Regressão Linear", "Random Forest", "XGBoost", "KNN"),
  mae_dolares = c(mae_dolar_lm, mae_dolar_rf, mae_dolar_xgb, mae_dolar_knn),
  mae_percentual_da_mediana = c(mae_dolar_lm, mae_dolar_rf, mae_dolar_xgb, mae_dolar_knn) / mediana_preco_teste
)
```

Seis modelos testados, do mais simples ao mais flexível. `r comparacao$modelo[1]` venceu por RMSE no teste — mesmo padrão que encontrei na versão Python.

**Nesta implementação (R), continuo com Random Forest** para o restante do notebook (itens 2.2 e 2.3 desta versão): os motivos estruturais da seção 4 (localização não-linear, robustez a colinearidade residual) continuam valendo, e a diferença de desempenho entre os dois é pequena perto da diferença de ambos para a regressão linear. Random Forest fica documentada aqui como o modelo mais forte entre os que testei e descartei nesta versão, não como algo ruim.

**Para o projeto como um todo**, no entanto, testei a mesma vantagem do XGBoost sob a validação mais rigorosa que tenho (CV agrupada por CEP, item 2.2) na implementação Python — e ela sobreviveu, com o XGBoost inclusive generalizando proporcionalmente *melhor* que a Random Forest em bairros nunca vistos. Por isso adotei **XGBoost, na implementação Python (`analysis-python/02-1_modelagem.ipynb`), como modelo de referência do projeto** — é a partir dali que os itens 2.2, 2.3, a estratégia de deploy e a comunicação com stakeholders seguem. Esta versão R permanece completa e válida como implementação alternativa.

KNN, como esperado de um modelo puramente baseado em distância sem noção de árvore/interação, fica atrás dos modelos que capturam nao-linearidade de forma mais estruturada — mas não fica ridiculamente pior, o que sugere que a normalização das variáveis e a boa cobertura de vizinhos por bairro (o `k` escolhido) já carregam boa parte do sinal geográfico sozinhas.

## 7. Importância das variáveis

```{r importancia}
importancia <- randomForest::importance(modelo_rf$finalModel) |>
  as.data.frame() |>
  rownames_to_column("variavel") |>
  arrange(desc(`%IncMSE`))

importancia

ggplot(importancia, aes(reorder(variavel, `%IncMSE`), `%IncMSE`)) +
  geom_col() +
  coord_flip() +
  labs(x = NULL, y = "% de aumento no erro (MSE) quando a variável é embaralhada")
```

Aqui teve uma surpresa que preciso registrar em vez de esconder: por `%IncMSE`, quem lidera o ranking não é `grade` nem `sqft_living` (que dominavam a correlação univariada na EDA), e sim `long`, `sqft_lot15`, `sqft_lot` e `lat` — localização e tamanho de lote. `sqft_living` aparece só em 5º e `grade` em 10º.

Antes de aceitar isso como "localização importa mais do que o tamanho da casa", olhei a outra coluna da tabela, `IncNodePurity` (o quanto cada variável reduz a impureza dos nós ao longo de todas as árvores). Nessa métrica a ordem se inverte: `sqft_living` (903.6) e `grade` (880.5) voltam a liderar com folga, batendo com o que a EDA já indicava.

Por que as duas medidas discordam tanto? `%IncMSE` mede o quanto o erro piora quando embaralho uma variável isoladamente. Quando duas variáveis carregam informação parecida — `sqft_living` e `sqft_living15`, ou `sqft_living` e `grade`, que têm correlação moderada entre si —, embaralhar uma delas prejudica menos o modelo, porque as árvores conseguem parcialmente "compensar" usando a variável correlacionada que ficou intacta. Isso deflaciona o `%IncMSE` de variáveis redundantes e infla o de variáveis mais "exclusivas", como `sqft_lot`, que não tem um substituto próximo entre os preditores. `IncNodePurity` não sofre esse efeito da mesma forma, mas tem seu próprio viés, favorecendo variáveis contínuas com muitos valores distintos frente a binárias como `waterfront`.

Na prática, o que levo daqui: localização, tamanho da casa e padrão construtivo são todos preditores fortes — as duas métricas concordam nisso, só discordam em qual delas priorizar por causa de como cada uma lida com a colinearidade residual entre as variáveis. Não vou tratar nenhuma das duas como "a" resposta definitiva de importância sozinha, e é por isso que reporto as duas colunas lado a lado em vez de só uma.

## 8. Diagnóstico dos resíduos (modelo final)

```{r residuos}
diagnostico <- tibble(
  real     = exp(teste$log_price),
  previsto = exp(pred_rf_teste)
) |>
  mutate(residuo = real - previsto)

p1 <- ggplot(diagnostico, aes(previsto, real)) +
  geom_point(alpha = 0.3) +
  geom_abline(color = "firebrick") +
  scale_x_continuous(labels = label_dollar()) +
  scale_y_continuous(labels = label_dollar()) +
  labs(title = "Previsto vs. real")

p2 <- ggplot(diagnostico, aes(previsto, residuo)) +
  geom_point(alpha = 0.3) +
  geom_hline(yintercept = 0, color = "firebrick") +
  scale_x_continuous(labels = label_dollar()) +
  scale_y_continuous(labels = label_dollar()) +
  labs(title = "Resíduos vs. previsto")

p1 | p2
```

O gráfico de resíduos mostra um padrão que eu já esperava dado o que vi na EDA: para os imóveis mais caros (cauda direita da distribuição de `price`), o modelo tende a **subestimar** o preço — os pontos ficam sistematicamente abaixo da linha de 45°. Isso é uma limitação conhecida de Random Forest em regressão: como a previsão final é uma média das árvores, ela tem dificuldade em extrapolar para os valores extremos da cauda. Registro isso como limitação explícita do modelo, relevante para a fase de comunicação com stakeholders (o modelo é mais confiável para o mercado "típico" do que para mansões/imóveis de altíssimo padrão).

## 9. Generalização — o que me dá confiança de que isso não é sorte de um único split

```{r cv-estabilidade}
modelo_rf$resample
sd(modelo_rf$resample$RMSE)
```

Além da separação treino/teste, a busca de `mtry` já rodou em validação cruzada de 5 folds — o que me dá uma segunda evidência de generalização: o RMSE não varia muito entre os folds (desvio-padrão baixo em relação à média), ou seja, o desempenho do modelo não depende de um recorte específico dos dados. Resumindo a estratégia de generalização usada:

- **Train/test split estratificado por preço** (80/20) para uma avaliação final fora da amostra.
- **5-fold CV** na escolha de `mtry`, olhando não só a média mas a variabilidade do RMSE entre os folds.
- **Comparação honesta treino (OOB) vs. teste**, evitando a armadilha de medir "erro de treino" com predições que a própria árvore memorizou.
- **Ridge testado explicitamente** como forma de checar se regularização traria ganho adicional na regressão linear — não trouxe, o que reforça que a colinearidade residual já estava sob controle.
- Registrei a limitação de não usar split temporal, que seria o cenário mais realista de uso em produção.

## 10. Persistindo o modelo final

```{r salvar-modelo}
dir.create("../models", showWarnings = FALSE)
saveRDS(modelo_rf, "../models/modelo_rf.rds")
saveRDS(modelo_xgb, "../models/modelo_xgb.rds")
```

Salvo a Random Forest — o modelo que esta implementação R carrega adiante, na etapa de previsão sobre `future_unseen_examples.csv` e na discussão de deploy, sem precisar retreinar tudo de novo. Salvo também o XGBoost desta versão R, mesmo não sendo usado por nenhuma etapa seguinte *nesta* implementação: ele venceu a comparação da seção 6 também aqui, e é o objeto que sustenta essa afirmação — não só um número na tabela. Mesmo raciocínio da versão Python, que mantém salvos os dois modelos comparados (`analysis-python/models/modelo_rf.joblib` e `modelo_xgb.joblib`).
