---
title: "Generalização — quão confiável é o erro que reportei?"
format:
  html:
    toc: true
    toc-depth: 3
    code-fold: true
    code-summary: "mostrar código"
    embed-resources: true
    theme: flatly
execute:
  warning: false
  message: false
  cache: true
---

```{r setup}
library(tidyverse)
library(janitor)
library(lubridate)
library(scales)
library(randomForest)
library(caret)
library(patchwork)

theme_set(theme_minimal(base_size = 11))
```

No notebook de modelagem (`02_modelagem.qmd`) já usei train/test split estratificado, 5-fold CV para escolher `mtry`, comparação honesta OOB vs. teste, e testei Ridge como forma de regularização. Isso cobre o básico do que o desafio pede em "generalização", mas quero ir além em três pontos que considero as perguntas mais importantes que ainda não respondi:

1. **O RMSE de 0,176 que reportei é um número exato ou tem incerteza?** Um único split treino/teste dá uma estimativa pontual, não me diz o quanto ela variaria se eu tivesse sorteado outro teste.
2. **O split aleatório está sendo generoso demais?** Já registrei antes que o ideal seria um split temporal (treinar no passado, testar no futuro) — mas nunca testei isso de fato.
3. **O modelo generaliza para um CEP que ele nunca viu?** Os dados demográficos são por zipcode; se aparecer um bairro novo no futuro, quero saber se o modelo ainda se sai bem.

## 1. Reconstruindo o dataset (mesma preparação de `02_modelagem.qmd`)

```{r prep}
casas_raw <- read_csv("../data/kc_house_data.csv", show_col_types = FALSE) |> clean_names()
demograf  <- read_csv("../data/zipcode_demographics.csv", show_col_types = FALSE) |>
  clean_names() |>
  mutate(zipcode = as.character(zipcode))

casas <- casas_raw |>
  mutate(
    date    = as.Date(date, format = "%Y%m%dT%H%M%S"),
    zipcode = as.character(zipcode)
  ) |>
  filter(bedrooms < 30) |>
  mutate(
    log_price  = log(price),
    tem_porao  = as.integer(sqft_basement > 0),
    idade_casa = year(date) - yr_built,
    reformado  = as.integer(yr_renovated > 0)
  ) |>
  left_join(demograf, by = "zipcode")

vars_modelo <- c(
  "log_price", "bedrooms", "bathrooms", "sqft_living", "sqft_lot", "floors",
  "waterfront", "view", "condition", "grade", "tem_porao", "idade_casa", "reformado",
  "lat", "long", "sqft_living15", "sqft_lot15",
  "medn_hshld_incm_amt", "medn_incm_per_prsn_amt", "hous_val_amt",
  "per_bchlr", "per_prfsnl"
)

dados_geral <- casas |> select(all_of(vars_modelo), zipcode, date)

set.seed(42)
idx_treino <- createDataPartition(dados_geral$log_price, p = 0.8, list = FALSE)
treino <- dados_geral[idx_treino, ]
teste  <- dados_geral[-idx_treino, ]
```

Repito a preparação de dados exatamente como no notebook de modelagem, incluindo `zipcode` e `date` (que não entram como preditores, mas preciso deles para os splits desta análise). Uso o mesmo `set.seed(42)` e a mesma chamada de `createDataPartition`, então `treino`/`teste` aqui são **exatamente** o mesmo split usado para treinar e avaliar o modelo salvo — o que me permite reaproveitá-lo sem retreinar.

## 2. Quanta incerteza tem o RMSE de teste?

```{r bootstrap}
modelo_rf <- readRDS("../models/modelo_rf.rds")
pred_rf_teste <- predict(modelo_rf, teste)
real_teste    <- teste$log_price

set.seed(123)
n_boot  <- 2000
n_teste <- length(real_teste)
boot_rmse <- numeric(n_boot)
boot_mae  <- numeric(n_boot)

for (b in seq_len(n_boot)) {
  idx_boot <- sample(seq_len(n_teste), n_teste, replace = TRUE)
  boot_rmse[b] <- sqrt(mean((real_teste[idx_boot] - pred_rf_teste[idx_boot])^2))
  boot_mae[b]  <- mean(abs(real_teste[idx_boot] - pred_rf_teste[idx_boot]))
}

tibble(
  metrica = c("RMSE", "MAE"),
  estimado_pontual = c(sqrt(mean((real_teste - pred_rf_teste)^2)), mean(abs(real_teste - pred_rf_teste))),
  ic_95_inferior   = c(quantile(boot_rmse, 0.025), quantile(boot_mae, 0.025)),
  ic_95_superior   = c(quantile(boot_rmse, 0.975), quantile(boot_mae, 0.975))
)
```

Fiz *bootstrap* do conjunto de teste (reamostragem com reposição das mesmas 2.163 previsões, repetida 2.000 vezes) para construir um intervalo de confiança em torno do RMSE e do MAE — em vez de reportar só "o RMSE deu 0,176" como se fosse um valor exato, quero saber a faixa plausível em que o erro real do modelo está. Isso é relevante na prática: se o intervalo for estreito, tenho confiança de que o número é estável; se for largo, um teste de 2.163 imóveis não é suficiente para cravar a métrica com precisão.

## 3. Split aleatório vs. split temporal

```{r split-temporal}
dados_ordenado <- dados_geral |> arrange(date)
corte <- floor(0.8 * nrow(dados_ordenado))

treino_temporal <- dados_ordenado[1:corte, ]
teste_temporal  <- dados_ordenado[(corte + 1):nrow(dados_ordenado), ]

tibble(
  base = c("treino temporal", "teste temporal"),
  data_min = c(min(treino_temporal$date), min(teste_temporal$date)),
  data_max = c(max(treino_temporal$date), max(teste_temporal$date))
)
```

```{r metricas-funcao}
metricas <- function(real, previsto) {
  tibble(
    rmse = sqrt(mean((real - previsto)^2)),
    mae  = mean(abs(real - previsto)),
    r2   = cor(real, previsto)^2
  )
}
```

```{r fit-comparacao}
set.seed(42)
modelo_temporal <- randomForest(
  log_price ~ ., data = treino_temporal |> select(all_of(vars_modelo)),
  mtry = 7, ntree = 200
)
pred_temporal <- predict(modelo_temporal, teste_temporal |> select(all_of(vars_modelo)))

modelo_aleatorio_ref <- randomForest(
  log_price ~ ., data = treino |> select(all_of(vars_modelo)),
  mtry = 7, ntree = 200
)
pred_aleatorio_ref <- predict(modelo_aleatorio_ref, teste |> select(all_of(vars_modelo)))

bind_rows(
  metricas(teste_temporal$log_price, pred_temporal)   |> mutate(estrategia = "split temporal (treina no passado, testa no futuro)"),
  metricas(teste$log_price, pred_aleatorio_ref)        |> mutate(estrategia = "split aleatório estratificado")
)
```

Refiz os dois modelos com `mtry = 7` (o mesmo escolhido na validação cruzada do notebook de modelagem) e `ntree = 200` fixo nos dois casos, para que a única diferença entre as duas linhas da tabela seja a **forma do split**, não o hiperparâmetro. Uso `randomForest()` diretamente em vez de `caret::train()` aqui porque não preciso mais fazer busca de hiperparâmetro — só quero comparar duas estratégias de validação sob as mesmas condições.

O split temporal realmente piora o RMSE (0,189 contra 0,176 do split aleatório — cerca de 7% pior), confirmando que parte do desempenho que reportei antes vinha de o teste ter imóveis "intercalados" no tempo com o treino, algo que não vai se repetir em produção. Ainda assim, a piora é moderada, não catastrófica — o modelo continua útil, só não tão bom quanto o número original sugeria isoladamente.

## 4. E se aparecer um CEP que o modelo nunca viu?

```{r grouped-cv}
set.seed(42)
zipcodes_unicos <- unique(dados_geral$zipcode)
grupos <- sample(rep(1:5, length.out = length(zipcodes_unicos)))
mapa_grupo <- tibble(zipcode = zipcodes_unicos, grupo = grupos)

dados_com_grupo <- dados_geral |> left_join(mapa_grupo, by = "zipcode")

resultado_grupos <- map_dfr(1:5, function(g) {
  treino_g <- dados_com_grupo |> filter(grupo != g) |> select(all_of(vars_modelo))
  teste_g  <- dados_com_grupo |> filter(grupo == g) |> select(all_of(vars_modelo))

  modelo_g <- randomForest(log_price ~ ., data = treino_g, mtry = 7, ntree = 200)
  pred_g   <- predict(modelo_g, teste_g)

  metricas(teste_g$log_price, pred_g) |>
    mutate(fold = g, n_zipcodes_teste = sum(grupos == g), n_obs_teste = nrow(teste_g))
})

resultado_grupos

resultado_grupos |>
  summarise(rmse_medio = mean(rmse), rmse_dp = sd(rmse), mae_medio = mean(mae))
```

Aqui a validação é diferente de um k-fold comum: em vez de sortear *linhas* aleatoriamente entre treino e teste (o que deixaria o mesmo CEP presente nos dois lados), sorteio *zipcodes inteiros* em 5 grupos — cada fold testa em CEPs que ficaram 100% de fora do treino daquele fold. Isso simula o cenário realista de "apareceu uma casa num bairro que o modelo nunca viu": como não uso `zipcode` como variável categórica (só `lat`/`long` numéricos + os agregados demográficos daquele CEP), o modelo em tese consegue extrapolar para CEPs novos — mas eu não tinha *evidência* disso até rodar este teste.

O RMSE médio sobe para 0,204 (contra 0,176 do split aleatório — cerca de 16% pior, o dobro da queda vista no split temporal), o que confirma que o modelo depende, em parte, de já ter visto o CEP específico durante o treino, mesmo sem usar `zipcode` como categoria. Isso faz sentido: `lat`/`long` só ajudam a generalizar para um ponto geográfico *próximo* de algo já visto, não para qualquer bairro novo do mapa. Vale notar também que o resultado não é uniforme entre os folds — o fold 2 saiu bem pior (RMSE = 0,238, R² = 0,765) que os demais (0,179 a 0,218), o que sugere que existem bairros mais "atípicos" (talvez com combinação de preço e características que foge do padrão dos CEPs vizinhos) onde a generalização é particularmente mais difícil — um ponto que merece atenção se o modelo for usado para uma região que ainda não tem nenhum imóvel no histórico de treino.

## 5. Síntese

```{r sintese-tabela}
bind_rows(
  metricas(teste$log_price, pred_rf_teste)          |> mutate(estrategia = "split aleatório (modelo final, ntree=300)"),
  metricas(teste$log_price, pred_aleatorio_ref)      |> mutate(estrategia = "split aleatório (ntree=200, referência)"),
  metricas(teste_temporal$log_price, pred_temporal)  |> mutate(estrategia = "split temporal"),
  resultado_grupos |> summarise(rmse = mean(rmse), mae = mean(mae), r2 = mean(r2)) |> mutate(estrategia = "CV agrupada por CEP (média dos 5 folds)")
)
```

O que essa expansão da análise de generalização me traz, além do que já tinha:

- **O RMSE de 0,176 é estável**: o intervalo de confiança via bootstrap ficou em [0,169; 0,182] — uma faixa estreita, então não é um número que teria saído muito diferente com outro sorteio de teste do mesmo tamanho.
- **Mas 0,176 é o cenário mais otimista dos três que testei.** Ordenando do melhor para o pior: split aleatório (0,176) < split temporal (0,189, +7%) < CV agrupada por CEP em bairros nunca vistos (0,204, +16%). Isso me diz que o número que eu destacaria numa comunicação de negócio não deveria ser o mais otimista sozinho — vou reportar essa faixa (algo como "erro esperado de 15–20% do preço mediano, podendo ser um pouco maior em bairros sem histórico") em vez de um único ponto.
- **A limitação mais relevante que descobri é a de CEPs novos, não a temporal.** Isso importa diretamente para a estratégia de aprendizado contínuo (retreinar incorporando dados de bairros novos assim que eles aparecerem, em vez de esperar um ciclo de retreino programado) e para a comunicação com stakeholders (avisar que o modelo é menos confiável para regiões ainda não representadas no histórico de vendas).
